臺灣高等法院民事判決
                                      108年度上字第518號
上  訴  人  鄭石才  

            鄭石良  

            鄭石川  
            鄭石文  
            鄭美子  
            鄭石元  
共      同
訴訟代理人  陳鄭權律師
複 代理 人  王建偉律師
被 上訴 人  協昇能源科技股份有限公司

法定代理人  黃福城  
訴訟代理人  馮志剛律師
上列當事人間請求給付租金等事件，上訴人對於中華民國108年1
月25日臺灣桃園地方法院第一審判決（107年度訴字第1526號）
，提起上訴，本院於108年12月24日言詞辯論終結，判決如下：
    主  文
上訴駁回。
第二審訴訟費用由上訴人負擔。
    事實及理由
一、上訴人主張：被上訴人向伊等之被繼承人鄭火生承租桃園市
    ○○區○○段000○00000○000地號土地及其上廠房（下合稱系爭
    房地），租賃期間自民國95年4月20日起至100年4月19日止
    ，每月租金新臺幣（下同）10萬元，嗣於98年3月間調降租
    金為每月5萬元（下稱系爭租約）。鄭火生於00年0月00日死
    亡，系爭租約租期屆滿後，被上訴人繼續使用系爭房地及給
    付租金，鄭火生之繼承人均未反對，系爭租約已視為不定期
    限。又被上訴人未給付99年1月至100年6月及101年1月至101
    年6月之租金，業經前案臺灣桃園地方法院（下稱桃園地院
    ）100年度壢簡字第984號（下稱984號事件）判決被上訴人
    應給付鄭火生之全體繼承人120萬元本息確定。被上訴人尚
    積欠101年7月至107年5月已到期之租金355萬元（50,000×71
    ＝3,550,000）未給付，且此租金債權業經另案桃園地院104
    年度家簡上字第4號判決分割遺產確定，伊等各可分得8分之
    1即44萬3,750元（3,550,000×1/8＝443,750）。被上訴人至
    今仍然使用系爭房地，自107年6月20日起至返還系爭房地之
    日止亦應按月給付伊等各6,250元（50,000×1/8＝6,250）。
    爰依系爭租約之法律關係，提起本件訴訟等情（原審為上訴
    人敗訴之判決，上訴人不服，提起上訴）。上訴聲明：㈠、
    原判決廢棄。㈡、被上訴人應給付上訴人各44萬3,750元，及
    自107年7月6日起至清償日止，按週年利率百分之5計算之利
    息。㈢、被上訴人應自107年6月20日起至系爭房地返還上訴
    人之日止，按月給付上訴人各6,250元。㈣、願供擔保請准宣
    告假執行。
二、被上訴人則以：鄭火生於00年0月00日死亡後，全體繼承人
    與伊均未依系爭租約第6條約定洽商續約，已阻卻續租效力
    之發生。故系爭租約未依民法第451條規定成為不定期限，
    被上訴人亦無給付租金之義務。上訴人鄭石元雖於100年6月
    16日與伊簽立協議書（下稱系爭協議書），然斯時鄭火生之
    遺產尚未分割，上訴人鄭石元無從代表全體繼承人。實則伊
    嗣後使用系爭房地，係基於與訴外人力翔實業股份有限公司
    （下稱力翔公司）於100年間簽訂之租賃契約，並均依約給
    付租金予力翔公司。至984號事件，未將上訴人與伊間是否
    成立民法第451條規定不定期限租賃關係列為主要爭點，使
    雙方為充分之舉證、攻防及適當完全之辯論，當無爭點效理
    論之適用等語，資為抗辯。答辯聲明：㈠、上訴駁回。㈡、如
    受不利判決，願供擔保請准宣告免予假執行。
三、兩造不爭執之事項（本院卷第299至301頁）：
㈠、鄭石勇代理鄭火生於00年0月00日與被上訴人簽訂系爭租約，
    由被上訴人向鄭火生承租系爭房地。其中第1條約定「土地
    座落桃園縣○○鎮○○○段000地號廠房土地、000-2土地【附圖
    著色部分甲方】…使用範圍：詳如附圖所示【辦公室側冷凍
    庫及2樓除外】」，第2條約定「租賃期間自民國95年4月20
    日起至100年4月19日止，計5年0個月」，第3條約定「鄭火
    生所有部分，租金新臺幣壹拾萬元整…」，第6條約定「期滿
    如欲續約，乙方當有優先承租權續約3－5年租金另議；但必
    須於6個月前提出，並經雙方議妥後訂立書面租約，否則即
    視為絕對不續租，乙方應於到期日止，準時遷空交還並繳清
    應納水電費等」。
㈡、重測前桃園縣○○鎮○○○段00000地號，現為桃園市○○區○○段000
    地號；重測前桃園縣○○鎮○○○段000地號，現為桃園市○○區○○
    段000地號，並分割新增同段000-1地號。
㈢、鄭火生及其配偶鄭莊明妹分別於98年5月26日、102年12月11
    日死亡，繼承人為上訴人、鄭石勇、鄭瑞霖、鄭瑞賢共9人
    ，無人拋棄繼承，應繼分比例除鄭瑞霖、鄭瑞賢各為16分之
    1外，其餘繼承人均為8分之1。
四、兩造爭點及法院之判斷：
    上訴人主張：兩造間就系爭房地成立不定期限租賃關係，被
    上訴人積欠101年7月至107年5月已到期之租金共計355萬元
    ，及自107年6月20日起至返還系爭房地之日止每月5萬元之
    租金，應按上訴人每人各8分之1之比例支付等情，則為被上
    訴人所否認，並以前揭情詞置辯。是以兩造爭點厥為：㈠、
    兩造間之系爭租約有無依民法第451條規定視為以不定期限
    繼續契約？㈡、上訴人之請求有無理由？茲析述如下：
㈠、按租賃期限屆滿後，承租人仍為租賃物之使用收益，而出租
    人不即表示反對之意思者，視為以不定期限繼續契約，民法
    第451條定有明文。而此種出租人之異議，通常固應於租期
    屆滿後，承租人仍為租賃物之使用收益時，即行表示之。然
    其意既在防止出租人於租期屆滿後，明知承租人就租賃物繼
    續使用收益而無反對之表示，過後忽又主張租賃關係消滅，
    使承租人陷於窘境而設，自非必須於租期屆滿時，始得表示
    反對之意義存在。是如出租人慮承租人取得此項默示更新之
    利益，而於租期行將屆滿之際，向之預為表示不願繼續契約
    之意思，或於訂約之際即訂明期滿後絕不續租，或續租應另
    訂契約者，仍不失為有此反對意思之表示，而無由依民法第
    451條規定以不定期限繼續租賃契約。
㈡、上訴人雖主張：系爭租約之租期屆滿後，鄭火生之繼承人均
    未反對被上訴人繼續使用系爭房地，視為不定期限租賃關係
    云云。惟觀諸系爭租約第6條已約明「期滿如欲續約，乙方
    當有優先承租權續約3－5年租金另議；但必須於6個月前提出
    ，並經雙方議妥後訂立書面租約，否則即視為絕對不續租，
    乙方應於到期日止，準時遷空交還並繳清應納水電費等」等
    語（參兩造不爭執之事項㈠）。足見鄭火生與被上訴人簽訂
    系爭租約時，已約明如被上訴人未於系爭租約之租期屆滿前
    6個月提出續租之請求，並經被上訴人與鄭火生（或繼承人
    全體）議妥後再行簽訂書面租約，系爭租約即應視為「絕對
    不續租」。是如雙方議妥租賃條件再行簽訂書面租約，租賃
    關係自應依循新訂之租賃契約，而無沿用系爭租約及默示更
    新之問題；惟如雙方未議妥訂立書面租約，依系爭租約第6
    條約定視為絕對不續租，亦無生默示更新系爭租約之效力。
    然兩造均自認被上訴人未曾與鄭火生或其繼承人依系爭租約
    第6條約定辦理書面續約之事實（見原審卷第270頁），依上
    訴人提出之系爭協議書固可認被上訴人曾與上訴人鄭石元合
    意系爭租約續租期間為100年5月至103年4月（見原審卷第15
    頁），惟上訴人已自認系爭協議書未得全體繼承人同意簽署
    且與不定期限之系爭租約無關（見原審卷第249至250頁），
    自僅為個別繼承人與被上訴人間之其他約定，效力不及於全
    體繼承人，亦非屬系爭租約之更新。準此，鄭火生早於系爭
    租約簽訂之初，即以第6條約定預向被上訴人表明租期屆滿
    並非當然續約，是依前揭說明，自已阻卻民法第451條規定
    默示更新租賃契約為不定期限之效力，而於租期屆滿後無不
    定期租賃關係可言。上訴人主張：系爭租約租期屆滿後，被
    上訴人繼續使用系爭房地及給付租金，鄭火生之繼承人均未
    反對，系爭租約視為以不定期限繼續云云，難認有據，不能
    採信。
㈢、上訴人又主張：被上訴人於984號事件曾自認兩造間成立不定
    期限租賃關係，故於本件訴訟應有爭點效理論之適用云云。
    惟系爭租約是否依民法第451條規定視為以不定期限繼續契
    約，屬該規定如何適用之法律問題，而事實問題方有所謂自
    認，法律問題則無自認可言。縱認被上訴人984號事件委任
    律師於言詞辯論期日陳稱「確實有成立不定期限租賃」等語
    （見本院卷第45頁），亦無當然拘束本院認定之餘地。況按
    學說所謂爭點效理論，係指法院於確定判決理由中，就訴訟
    標的以外當事人所主張足以影響判決結果之重要爭點，經兩
    造當事人各為充分之舉證、攻防及適當完全之辯論，本於當
    事人辯論之結果已為實質之審理及判斷時，除有顯然違背法
    令、兩造所受之程序保障非顯有差異或當事人已提出新訴訟
    資料足以推翻原判斷之情形外，於同一當事人就與該重要爭
    點有關所提起之他訴訟，不得再為相反之主張，法院亦不得
    作相反之判斷，以符民事訴訟法上之誠信原則。細繹984號
    事件判決及卷宗資料可知，被上訴人984號事件委任律師先
    於第1次言詞辯論期日自承成立不定期限租賃關係，嗣又以
    否認鄭火生為出租人為由，陳稱依民事訴訟法第279條第3項
    規定撤銷上開承認不定期限租賃關係之陳述（見984號事件
    卷第342-1頁），已否認不定期限租賃關係存在。然984號事
    件判決係將「㈠、原告鄭石勇以鄭火生之代理人名義簽立系
    爭租約，系爭租約是否對鄭火生本人發生效力？㈡、系爭租
    約於100年5月起，其每月租金應為若干？㈢、被告將99年1月
    起至100年6月止、101年1月起至101年6 月之每月各5 萬元
    金額，以開立支票方式交付鄭石勇，是否對原告全體發生給
    付租金之效力？」列為爭點（見原審卷第21頁），並未將「
    系爭租約是否依民法第451條規定視為以不定期限繼續契約
    」列為爭點，當事人亦未就此爭點為充分之舉證、攻防及適
    當完全之辯論，984號事件法院更未就此爭點本於當事人辯
    論之結果為實質之審理及判斷，此觀984號事件判決「得心
    證之理由」甚明（見原審卷第22至26頁），上訴人提起本件
    訴訟後，被上訴人方提出系爭租約第6條約定阻卻默示更新
    之新訴訟資料（見本院卷第219頁），足以推翻984號事件所
    為判斷，堪認984號事件確定判決於本件訴訟應無爭點效理
    論之適用，本院不受984號事件判決結果或理由認定之拘束
    。上訴人主張：984號事件確定判決認定系爭租約視為不定
    期限，於本件訴訟有爭點效理論之適用云云，仍非有據，不
    能採信。
㈣、準此，上訴人未舉證證明系爭租約於租賃期限屆滿後以不定
    期限繼續契約，應於100年4月19日租期屆滿即告消滅。從而
    ，上訴人依系爭租約之法律關係，請求被上訴人給付系爭租
    約租期屆滿後之101年7月至107年5月按應繼分比例之租金各
    44萬3,750元及自107年6月20日起每月各6,250元之租金，均
    無理由，不能准許。
五、綜上所述，上訴人依系爭租約之法律關係，請求被上訴人給
    付上訴人各44萬3,750元，及自107年7月6日起至清償日止，
    按週年利率百分之5計算之利息，並自107年6月20日起至系
    爭房地返還上訴人之日止，按月給付上訴人各6,250元，洵
    非正當，不應准許。原審為上訴人敗訴之判決，核無不合。
    上訴論旨猶執前詞，指摘原判決不當，求予廢棄改判，非有
    理由，應駁回其上訴。
六、本件事證已臻明確，兩造所為其餘攻擊、防禦及舉證，經本
    院審酌後，認與判決結論均無影響，爰不一一論列，附此敘
    明。
七、據上論結，本件上訴為無理由，依民事訴訟法第449條第1項
    、第78條，判決如主文。
中    華    民    國   109    年    1     月    14    日
                    民事第十八庭 
                        審判長法  官  吳青蓉
                              法  官  周美雲
                              法  官  賴彥魁
正本係照原本作成。
如不服本判決，應於收受送達後20日內向本院提出上訴書狀，其
未表明上訴理由者，應於提出上訴後20日內向本院補提理由書狀
（均須按他造當事人之人數附繕本）上訴時應提出委任律師或具
有律師資格之人之委任狀；委任有律師資格者，另應附具律師資
格證書及釋明委任人與受任人有民事訴訟法第466條之1第1項但
書或第2項（詳附註）所定關係之釋明文書影本。如委任律師提
起上訴者，應一併繳納上訴審裁判費。
中    華    民    國   109    年    1     月    14    日
                              書記官  高瑞君
附註：
民事訴訟法第466條之1（第1項、第2項）：
對於第二審判決上訴，上訴人應委任律師為訴訟代理人。但上訴
人或其法定代理人具有律師資格者，不在此限。
上訴人之配偶、三親等內之血親、二親等內之姻親，或上訴人為
法人、中央或地方機關時，其所屬專任人員具有律師資格並經法
院認為適當者，亦得為第三審訴訟代理人。